行　政　法　院　判　決　　　　　　　　　　　　　　八十七年度判字第三五九號
　　原　　　告　甲○○
　　被　　　告　財政部台北市國稅局
右當事人間因綜合所得稅事件，原告不服行政院中華民國八十六年十月八日台八十六
訴字第三八七八三號再訴願決定，提起行政訴訟，本院判決如左︰
　　主  文
原告之訴駁回。
　　事  實
緣原告八十一年度綜合所得稅結算申報，申報綜合所得總額新台幣（下同）九二一、
九二一元。經被告審查以原告漏報配偶營利所得新台幣（下同）六四九元及其本人其
他所得五、○○○、○○○元，除核定其綜合所得總額為五、九二二、五七○元，應
補稅額為一、五五六、一三五元外，並依行為時所得稅法第一百十條第一項規定，按
所漏稅額處以罰鍰七五九、六○○元。原告不服，申經復查結果，未准變更，一再訴
願均遭決定駁回，遂提起本件行政訴訟，茲摘兩造訴辯意旨如次：
原告起訴意旨略謂︰一、緣原告於民國八十年七月十五日提供坐落台北市○○段○○
段六四五地號之土地與昇安建設股份有限公司（以下簡稱建方）簽訂合建分售契約，
追源於當時，合約之所以會有第五條之訂定，即約定建方應支付予原告新台幣（以下
同）五、○○○、○○○元整之土地補貼款，係因：「建方按原告所提出之合建條件
計算求出原告於整個合建分售總額中，屬於原告之土地價款乃佔百分之七五．一九三
多，但建方建議為避免雙方於銷售時分別簽約、收取期款等需計算各別價款，及帳務
處理時會因該畸零位數之百分比而產生處理上之困擾，故特與原告協商將其房屋土地
每戶售價之百分比暫以整數訂定之，即原告佔百分七十建方佔百分之三十，至於原告
出售土地所應得之全部土地款，其尚差百分之五．一九三多部分，則由建方先行代為
暫收於房屋款項內，建方並據稱其應付原告之款項係屬代收土地款而應還予原告之款
項，故要求該款亦應待該工地於全部銷售後，方得將所代收之土地款自房屋款項內轉
還予原告。當時原告為確保此一配合的舉動不致因日後物價漲跌等任何因素而予建方
有任何藉口因空口無憑而任意毀信，以致損及原告因出售土地所應得土地款之保障，
以致要求建方以該第五條之內容白紙黑字予以肯定之保障。故該項土地補貼款實係原
告出售土地財產原意欲售得總價款之一部分。又根據所得稅法第四條之規定：「左列
各項所得，免納所得稅．．．十六、個人及營利事業出售土地．．．，其交易之所得
．．．」及八十一度綜合所得稅結算申報說明書中之第八條第（八）項第２款之說明
均亦明確指出：什麼是財產交易所得﹖包括：１出價取得的財產和權利、交易所得，
依法免納綜合所得稅，不包括在內。是以原告明確單純的僅為出售土地財產所取得之
土地價款及基於前述原由而致按合約第五條權利所取回之土地財產款，當然均屬免稅
所得範圍。二、原復查決定機關以合建契約第二條約定，合建之房屋，土地係由建方
與原告各自與承購人分別簽訂買賣契約，相關權利義務，亦由其雙方個別行使與負擔
，與對方無，因而認定建方依合約第五條所支付之土地補貼款，非屬土地價款，應
歸屬原告之其他所得，實乃不瞭解合約內容原真意之「原由」所致。然建方為約束原
告亦能相對信守約定，不致出爾反爾或因原告產權不清、抑是其他因素導致與該土地
之承購者發生糾紛而影響建方房屋之順利出售，故亦以第二條之內容以為約束雙方共
資遵守之規範。又原告僅僅為提供土地與建方合建，進而銷售土地財產，所取得之價
款均與土地財產息息相關，何來其他所得呢﹖此乃原告實為百思不解之疑，故曾幾度
請教被告、原復查機關，其亦均無以對答之（再者，自原告於民國八十五年九月五日
提出訴願書申請訴願後，該訴願決定機關卻遲遲拖延至民國八十六年五月三十日方才
發予決定書，該期間中未曾給予任何延期覆文通知，依法不符覆文時限，故原告認為
，該決定機關應亦是尋覓不出任何得以讓原告無言抗辯之理由所致），實令原告不服
。三、據復查決定書所述，建方並未將土地補貼款以「代收代付」科目處理，而合建
契約上亦無代收土地款之約定，故進而否定原告所收款項係免稅土地財產權利價款。
試想原告既非營業人又如何能了解建方之帳務處理應當如何，祇知建方為求簽約、帳
務整理無困擾之目標能落實，都未曾要求原告自行開出委其代收五．一九三多部分之
土地款收據予買受人，因為如此會造成交予買受人之憑證會與所簽定之合約內容有出
入，而又變成需轉簡為雜的向房、地買受者紛紛解釋原因，故建方都寧可將其代原告
收取之五．一九三多之土地價款亦一起併入建方之房屋價款中，亦即不惜犧牲百分五
營業稅而一起開立統一發票交予買受人，如此其建方之帳務處理是否仍需「代收代付
」﹖原告亦無從約束。是故原復查決定機關以上述理由決定原告之主張無理由，顯然
對原告不公平。再說原告於是否同意簽立合建契約時，首要著重之考量即是以素地出
售土地財產之價款及與建方合建取得之土地財產價款兩相比較，何者為優及保障明確
即可，怎會懂得是否需要吹毛求疵的再要求建方以白話文的方式，將雙方於洽談合建
時（已有眾目睽睽可證）之口白約定（即原真意之表示）一字不漏的述於合約上。
而且建方帳務之處理是否應以代收代付處理、該土地價款是間接經由建方取得，抑是
直接取自買受人，自當不影響原告之權利。是以今原復查決定機關實不應以合約用詞
、建方之帳務處理有無代收代付科目及建方非土地買受．．．等理由輕易的來否定原
告為因單純出售土地財產方能取得土地價款之事實。又解釋意思表示，應探求當事人
之真意，不得拘泥於所用之辭句及當事人互相表示意思一致者，無論其為明示或默示
，契約即為成立，此乃民法第九十八條、第一五三條所明載，今被告及復查、訴願、
再訴願決定機關均未能明察合約真實內容重視交易實質所在，僅故守其等所述與本課
稅標的無關之法則，顯然欺以原告有口無處申辯，即意圖藉由張冠李戴之令詞迫陷原
告，以達硬要課徵原告之綜合所得稅及罰鍰之目的，實令原告不服。四、再就再訴願
決定書所述：「再訴願人訴稱其．．．，惟其合約未載明，且未檢附相關資料以資證
明．．．。」，此與事實不符，原告與建方簽訂合建契約書即已載明土地補貼款之事
實，後又於復查之補充說明列示土地補貼款之計算資料，難道政府官員均係因不知契
約為雙方意思一致之表示即為成立之法則，以致幾近無知的反求立約者均須將事實點
點滴滴一一明於合約才算載明嗎﹖此一現象顯示，行政院何曾就人民之再訴願權利
加以重並公正的主持公道呢﹖五、綜上所述，均顯示執法機關就本案之核定，僅一
味為求課稅而未曾加以瞭解雙方意思之表達，硬將合約條文分項曲解及抹煞實情，其
認知論事用法上，皆有漠民法中之契約精神及違反法令之處，原訴願及再訴願決定
機關亦未見及此，續而作出不當之訴願及再訴願之決定。又上述機關中，曾口頭擬請
原告自動申請撤回訴願，並危言：「否則該局會進行查核原告因出售土地所取回屬權
利範圍之土地款其支配去向是否有嫌直接取之繳交與本案有關之增值稅．．．等等
稅費，倘是，則為應納所得稅之給付，而仍予以判決為其他所得」。因原告基於並
無不法行為，就該局所言之相關稅費，原告全然按時依法繳交於收回該筆土地款之前
，心想該局倘真言而有信，能付諸於行動，則原告方能獲有生機，以致婉拒之。唯至
今本案之行政救濟皆已至再訴願決定，該局之言仍未果，原告今為求能確實重獲申訴
生機，故懇請貴院體察實情，並給予原告「到場說明」其更為詳盡之事實及理由，且
將原處分、決定撤銷，以保障原告合法權益，德便銘心之至等語。
被告答辯意旨略謂︰一、按「左列各種所得，免納所得稅一、．．．十六、個人及營
利事業出售土地，或個人出售家庭日常使用之衣物、家具，或營利事業依政府規定為
儲備戰備物資而處理之財產，其交易之所得。」、「個人之綜合所得總額，以其全年
左列各類所得合併計算之第一類．．．第九類：其他所得：不屬於上列各類之所得，
以其收入額減除成本及必要費用後之餘為所得額。」、按「納稅義務人已依本法規定
辦理結算申報，但對依本法規定應申報課稅之所得額有漏報或短報情事者，處以所漏
稅額兩倍以下之罰鍰」分別為所得稅法第四條第十六款、第十四條第一項第九類及第
一百十條第一項所明定。二、本件原告八十一年度綜合所得稅結算申報，漏報本人其
他所得五、○○○、○○○元及配偶營利所得六四九元，有相關非扣繳所得資料傳票
、扣繳憑單及申報書影本等附卷可稽，是原處分按應補稅額一、五一九、四四○元處
以罰鍰七五九、六○○元，徵諸首揭規定，尚無不合。三、原告主張系爭土地補貼款
五、○○○、○○○元係建方代收出售土地款屬免稅所得等情，惟本件建方昇安建設
股份有限公司與原告及黃勉欽二人所簽訂之合建契約第二條約定，其合建之房屋、土
地，係由公司與地主各自與承購人（買受人）分別簽訂買賣契約，相關之權利與義務
，亦由其雙方個別行使與負擔，與對方無，故該公司並非本件系爭土地之買受人，
其依據合建契約第五條規定給付地主之補貼款，應屬所得稅法第十四條第一項第九類
規定之其他所得。至原告主張系爭土地補貼款為出售土地代收款，惟查該公司帳載資
料，該公司並未將該款項以「代收代付」科目處理，而合建契約上亦無代收土地款之
約定，又原告雖主張與建方昇安建設股份有限公司對上述事項係以口頭約定，惟並不
能舉證以實其說，所稱自不足採，原處分應予維持。四、查本件昇安建設股份有限公
司給付原告之土地補貼款五、○○○、○○○元，核屬所得稅法第十四條第一項第九
類規定之其他所得，非屬免稅之出售土地款之事實，洵堪認定，已如前述，原告既漏
報該項所得，原處分予以併計漏稅額科處罰鍰，揆諸首揭規定，並無不合，併予陳明
。五、綜上論述：原處分及所為復查、訴願、再訴願決定並無違誤，請駁回原告之訴
等語。
　　理  由
按個人及營利事業出售土地，其交易所得免納所得稅；凡不屬於所得稅法第十四條第
一類至第八類之所得，為其他所得，以其收入額減除成本及必要費用後之餘額為所得
額，為行為時所得稅法第四條第十六款、第十四條第一項第九類所規定。又按「納稅
義務人已依本法規定辦理結算申報，但對依本法規定應申報課稅之所得額有漏報或短
報情事者，處以所漏稅額兩倍以下之罰鍰」，行為時所得稅法第一百十條第一項亦定
有明文。本件原告八十一年度綜合所得稅結算申報，漏報本人其他所得五、○○○、
○○○元及配偶營利所得六四九元，有相關非扣繳所得資料傳票、扣繳憑單及申報書
影本等附卷可稽，被告核定綜合所得總額五、九二二、五七○元，淨額五、二六八、
○八二元，應補稅額為一、五五六、一三五元外，並按所漏稅額處以罰鍰七五九、六
○○元，與前開規定尚無不合。原告主張其提供台北市○○段○○段六四五地號土地
與建主昇安建設股份有限公司（以下簡稱昇安公司）簽訂合建房屋分售契約，因其出
售土地價款應占百分之七十五點一九三多，建方為避免雙方分別簽約，收取期款及帳
務處理之困擾，乃以整數訂為百分之七十，其尚餘之差額即五百萬元為取回之土地款
，由建方支付出售上開土地款之差額，並由建方先行代收於房屋款項內，俟工地於全
部銷售後始轉還予原告，系爭土地補貼款既係出售土地價款之一部分，應屬免稅所得
云云。然查：(一)本件建方昇安公司與原告及黃勉欽二人所簽訂之合建契約第二條約定
，其合建之房屋、土地，係由公司與地主各自與承購人（買受人）分別簽訂買賣契約
，相關之權利與義務，亦由其雙方個別行使與負擔，與對方無，有合建契約附於原
處分卷內可證，復參酌昇安公司八十四年三月二十七日八三昇總發字第○三二七號申
請書之說明欄：「查本公司該合建分售乙案係分售型式，故不曾擁有地主出售土地之
相關資料，故僅能就本公司所出售房屋之收入帳載憑證列舉貳戶如是，及支付予地主
該案地上物補償費之帳載憑證檢附提示，呈請查核。」可見昇安公司並非系爭土地之
買受人，該合建契約第五條雖載明昇安公司應於領得使用執照時另行支付原告及黃勉
欽共一千萬元整之「土地補貼款」，該款顯非昇安公司向原告買受土地之價金甚明，
應屬所得稅法第十四條第一項第九類規定之其他所得。原告主張系爭土地補貼款為出
售土地代收款，惟查該昇安公司帳載資料，該公司並未將該款項以「代收代付」科目
處理，而合建契約上亦無代收土地款之約定，又原告雖主張與建方昇安建設股份有限
公司對上述事項係以口頭約定，惟並不能舉證以實其說，所稱自不足採。綜上所述昇
安公司給付原告之土地補貼款五、○○○、○○○元，核屬所得稅法第十四條第一項
第九類規定之其他所得，非屬免稅之出售土地款，原告既漏報該項所得，原處分予以
併計漏稅額科處罰鍰，揆諸首揭規定，並無不合，訴願、再訴願決定遞予維持原處分
及復查決定，並無違誤，原告起訴意旨並無理由，應予駁回。
據上論結，本件原告之訴為無理由，爰依行政訴訟法第二十六條後段判決如主文。
中    華    民    國     八十七      年      三      月      十二       日
                    行 政 法 院 第 二 庭
                                審 判 長 評  事      黃  綠  星
                                         評  事      廖  政  雄
                                         評  事      高　啟　燦
                                         評  事      彭  鳳  至
                                         評  事      黃  合  文
右  正  本  證  明  與  原  本  無  異
                                         法院書記官  蘇  金  全
中    華    民    國     八十七      年      三      月      十三       日
